ACORDAO-COMPLETO-2403743

ACÓRDÃO 751/2020 ATA 10/2020 - PLENÁRIO

VISTOS, relatados e discutidos estes autos de denúncia sobre suposta ocorrência de pagamentos ilegítimos à Construtora Norberto Odebrecht S.A. (CNO) , feitos pela empresa Transnordestina Logística S.A. (TLSA) , concessionária de serviço público de transporte ferroviário, em que a Valec Engenharia, Construções e Ferrovias S.A. possui participação acionária minoritária (39,1%) 
ACORDAM os Ministros do Tribunal de Contas da União, reunidos em Sessão Plenária, diante das razões expostas pelo Relator, em:
9.1 nos termos do art. 235, caput, do Regimento Interno deste Tribunal, não conhecer da presente denúncia;
9.2 determinar a conversão dos autos em representação, nos termos do art. 237, VI, do Regimento Interno deste Tribunal, para, com fulcro nos arts. 1º, inciso II, e 5º, inciso IX, da Lei 8.443/1992, apurar os indícios de atos negociais e pagamentos potencialmente ruinosos aos cofres da empresa Transnordestina Logística S.A. (TLSA) reportados nos presentes autos, passíveis de fiscalização e identificação pelos membros dos Conselhos de Administração e Fiscal da TLSA, indicados, respectivamente, pela Valec Engenharia, Construções e Ferrovias S.A. e pela Secretaria do Tesouro Nacional; 
9.3 determinar à Secretaria de Fiscalização de Infraestrutura Portuária e Ferroviária que, em cumprimento à determinação descrita no subitem 9.2:
9.3.1 promova as diligências necessárias à instrução do feito, incluindo as oitivas dos seguintes destinatários, para que se manifestem, no prazo de trinta dias, sobre os indícios de irregularidades narrados às peças 3, 6 e 8 destes autos, quanto ao risco de lesão aos cofres da TLSA e eventuais providências adotadas:
9.3.1.1 da Valec Engenharia, Construções e Ferrovias S.A.;
9.3.1.2 dos membros do Conselho de Administração da TLSA indicados pela Valec;
9.3.1.3 do membro do Conselho Fiscal da TLSA indicado pela Secretaria do Tesouro Nacional;
9.3.2 adote as providências necessárias para "resguardar o sigilo e a proteção do denunciante", nos exatos termos do art. 104 da Resolução-TCU 259/2014;
9.4 dar ciência desta deliberação, informando aos destinatários que o teor integral deste Acórdão poderá ser obtido no endereço eletrônico www.tcu.gov.br/acordaos:
9.4.1 ao denunciante;
9.4.2 à Valec Engenharia, Construções e Ferrovias S.A.
9.4.3 à Secretaria do Tesouro Nacional, em referência subitem 9.3.1.3.

Denúncia sobre supostas irregularidades em ressarcimentos indevidos e injustificados feito pela empresa Transnordestina Logística S.A. (TLSA) à Construtora Norberto Odebrecht S.A. (CNO).

não há.

3. Interessados/Responsáveis:
3.1. Interessado: Identidade preservada (art. 55, caput, da Lei n. 8.443/1992)
3.2. Responsável: Identidade preservada (art. 55, caput, da Lei n. 8.443/1992).

13.1. Ministros presentes: José Mucio Monteiro (Presidente), Walton Alencar Rodrigues, Benjamin Zymler, Augusto Nardes, Aroldo Cedraz, Raimundo Carreiro (Relator), Ana Arraes, Bruno Dantas e Vital do Rêgo.
13.2. Ministros-Substitutos presentes: Augusto Sherman Cavalcanti, Marcos Bemquerer Costa, André Luís de Carvalho e Weder de Oliveira.

ACORDAO-COMPLETO-2521802

Acórdão de Relação 3079/2021 - Plenário

Acórdão de Relação

ACORDAO-COMPLETO-2518371

Acórdão 2670/2021 - Plenário

RAIMUNDO CARREIRO

Trata-se de denúncia de supostas irregularidades relacionadas à empresa Transnordestina Logística S.A (TLSA) , CNPJ 02.281.836/0001-37, concessionária de serviço público de transporte ferroviário, e da Construtora Norberto Odebrecht S.A. (CNO) , CNPJ 15.102.288/0001-82, empreiteira contratada para execução de obras ferroviárias, consistentes, basicamente, na ocorrência de pagamentos supostamente indevidos pela TLSA em favor da CNO, a título de ressarcimentos de despesas, obrigações, custos e contingências decorrentes das obras da Ferrovia Nova Transnordestina, que, em tese, seriam de responsabilidade exclusiva e individual da CNO, na forma da regra de partilha de responsabilidade pactuada entre as partes.
2,	      Reproduzo a seguir, com ajustes de forma, o teor principal da instrução conclusiva lavrada no âmbito da SeinfraPortoFerrovia, cuja proposta de encaminhamento foi endossada pela direção da unidade e pelo Ministério Público de Contas (peça 12) :
HISTÓRICO
Em 23/5/2019, o demandante protocolou neste Tribunal documento apontando irregularidades nos pagamentos entre a TLSA e a CNO (peças 6 e 8) .
Por meio de Despacho de 9/7/2019, ínsito à peça 7, o Secretário de Fiscalização de Infraestrutura Portuária e Ferroviária do TCU, após analisar a documentação encaminhada, indeferiu o prosseguimento do feito por se tratar de discussão de pagamentos realizados entre duas pessoas de jurídicas de direito privado, nos seguintes termos:
Compulsando a documentação enviada pelo Sr. [omissis], observa-se que se trata de controvérsia entre duas pessoas jurídicas de direito privado, não veiculando, portanto, irregularidade que esteja no âmbito de competência do Tribunal de Contas da União, embora possa servir de subsídio para futuras ações de controle do TCU. Nesse sentido, aponha-se "ciência" aos expedientes, arquivando-os e comunicando o remetente do teor deste despacho, em conformidade com o item 4 da Portaria-Segecex 12/2016
Irresignado com o Despacho do titular desta SeinfraPortoFerrovia que denegou pedido de fiscalização por falta de competência do TCU no tratamento da matéria, o demandante apresentou, em 15/8/2019, contestação à decisão por meio da peça 1, que será objeto de análise na presente instrução.
EXAME DE ADMISSIBILIDADE
Informações apresentadas
Apontou o demandante que a TLSA é, por força da celebração de Contrato de Concessão do Serviço Público de Transporte Ferroviário de Carga na Malha Nordeste, decorrente do certame licitatório objeto do Edital PND/A-02/97/RFFSA, a concessionária da exploração das obras e da operação da EF 232, chamada também de Ferrovia Nova Transnordestina. 
Destacou que, embora a maior parte do capital social da TLSA seja privado (com 56,92% de propriedade da Companhia Siderúrgica Nacional - CSN) , existe grande ingerência pública na administração da concessionária, uma vez que o "bloco público", constituído por Valec Engenharia, Construções e Ferrovias S.A., BNDES Participações S/A - BNDESPAR e Fundo de Desenvolvimento do Nordeste - FDNE, totalizam 43,18% do capital, com poderes de veto sobre deliberações adotadas em Assembleia Geral e de indicação de dois membros no Conselho de Administração da TLSA, além de outras competências, consoante Acordo de Acionistas celebrado com a CSN (peça 6, p. 22-60) .
Tal configuração demonstraria o interesse público na atuação deste Tribunal sobre a TLSA.
A suposta irregularidade apresentada nos documentos originais refere-se a pagamentos feitos pela empresa Transnordestina Logística S.A. à Construtora Norberto Odebrecht, desde 2013 até os dias atuais. Tais transferências financeiras estariam previstas nos termos do distrato (peça 8, p. 18-28) do Contrato, em regime de aliança, para prestação de serviços de construção da ferrovia referente ao contrato de concessão de transporte ferroviário relativo à malha II da Ferrovia Transnordestina, mas estariam sendo feitos em desacordo com as citadas cláusulas. 
No mais recente memorial apresentado (peça 1) , objeto desta análise, o demandante reafirma que o TCU teria competência para intervir em empresas de direito privado concessionárias de serviço público, mesmo com participação minoritária de capital público, como é o caso da TLSA; e elenca que a intervenção desta Corte de Contas em concessionárias seria objeto de análise específica, consoante verificado o predomínio do interesse público na situação sob análise.
Análise da SeinfraPortoFerrovia
Verifica-se que a situação fática não foi alterada desde a emissão do Despacho que analisou a petição apresentada anteriormente (peça 7) . Embora a TLSA seja concessionária de serviço público de transporte ferroviário, trata o expediente de supostas irregularidades no pagamento entre esta e a empreiteira contratada para a execução da malha II da Ferrovia Transnordestina, cuja matéria está afeta ao ramo do direito privado.
Cabe esclarecer que a atuação desta Corte de Contas em relação à matéria está pautada na observação dos limites jurisdicionais impostos pela Constituição Federal. Dessa forma, a atuação do TCU tem sido no sentido de avaliar a regularidade dos atos administrativos referentes à concessão do serviço público e que embasaram a continuidade dos aportes financeiros na sociedade anônima em questão, a fim de resguardar o Erário e verificar a atuação das entidades e dos órgãos públicos. 
Nessa esteira, o TCU vem atuando junto à ANTT e às concessionárias responsáveis pelas operações ferroviárias na Transnordestina (TLSA e Ferrovia Transnordestina Logística - FTL)  desde 2014, tendo sido autuados 10 processos finalísticos, entre abertos e encerrados, referentes à citada ferrovia. Convém ainda destacar o Acórdão 67/2017-TCU-Plenário, de relatoria do Ministro Walton Alencar Rodrigues, que determinou o bloqueio de repasses de recursos federais para as obras da Ferrovia Transnordestina, conforme determinado no item 9.1:
9.1. determinar, com fulcro no art. 276 do RI/TCU, à Valec Engenharia, Construções e Ferrovias, ao Fundo de Investimento do Nordeste - Finor, ao Fundo Constitucional de Financiamento do Nordeste - FNE, ao Fundo de Desenvolvimento do Nordeste - FDNE, ao Banco Nacional de Desenvolvimento Econômico e Social - BNDES e ao BNDES Participações S.A. - BNDESPar que se abstenham de destinar recursos, a qualquer título, para as obras de construção da Ferrovia Transnordestina (Malha II) ou para a respectiva concessionária, até que a TLSA apresente à ANTT todos os elementos de projetos, incluindo os estudos geotécnicos, solicitados por aquela Agência, bem como até que a ANTT valide as alterações do projeto e a definição do respectivo orçamento.
Os requisitos de admissibilidade da denúncia estão previstos nos arts. 234 e 235 do Regimento Interno do TCU e no art. 103, § 1º da Resolução TCU 259/2014. Para seu deferimento, a denúncia deve versar sobre matéria de competência do Tribunal, referir-se a administrador ou responsável sujeito à sua jurisdição, ser redigida em linguagem clara e objetiva, conter o nome do denunciante, sua qualificação e endereço e estar acompanhada de indício concernente à irregularidade ou ilegalidade denunciada; bem como a existência do interesse público no trato da suposta ilegalidade apontada.
Pelo exposto, e na esteira do Despacho contido na peça 7, o presente expediente não deve ser reconhecido como denúncia, por se referir à matéria a ser tratada no âmbito do direito privado, externa, portanto, às competências deste Tribunal, devendo ser arquivado. 
Ademais, em razão de haver Acordo de Acionista que dispõe sobre as competências dos sócios da TLSA, entende-se que a Valec Engenharia, Construções e Ferrovias S.A., o Fundo de Desenvolvimento do Nordeste - FDNE e o Banco Nacional de Desenvolvimento Econômico e Social - BNDES, como signatários do Acordo, devem ser comunicados do inteiro teor desta instrução, para adoção das medidas que entenderem pertinentes acerca da suposta prática antieconômica relacionada aos pagamentos à Construtora Norberto Odebrecht, nos termos do distrato do Contrato de Aliança para prestação de serviços de construção da Ferrovia Transnordestina.
PROPOSTA DE ENCAMINHAMENTO
Em face do exposto, submetem-se os autos à consideração superior, propondo-se:
não conhecer da presente denúncia, pois não satisfeitos os requisitos de admissibilidade previstos nos arts. 234 e 235 do Regimento Interno do TCU e nos arts. 103, § 1º, e 105, da Resolução-TCU 259/2014;
levantar o sigilo dos autos, com exceção das peças que contenham identificação do demandante, em atenção ao art. 108 da Resolução-TCU 259/2014;
encaminhar cópia da deliberação, bem como da presente instrução, para a Valec Engenharia, Construções e Ferrovias S.A., o Fundo de Desenvolvimento do Nordeste - FDNE e o Banco Nacional de Desenvolvimento Econômico e Social - BNDES, para adoção das medidas que entenderem pertinentes acerca da suposta prática antieconômica relacionada aos pagamentos à Construtora Norberto Odebrecht, nos termos do distrato do Contrato de Aliança para prestação de serviços de construção da Ferrovia Transnordestina;
comunicar o demandante acerca da decisão adotada nos presentes autos; e
arquivar o presente processo, com fulcro no art. 235, parágrafo único do RITCU.
3.	Em face da relevância da matéria, solicitei a oitiva do Ministério Público de Contas (peça 14) .
4.	Segue-se o teor principal do parecer lavrado pelo Subprocurador-Geral Lucas Rocha Furtado (peça 16) :
A SeifraPortoFerrovia propôs, em essência, não conhecer da denúncia, tendo em vista não satisfeitos os requisitos de admissibilidade previstos nos arts. 234 e 235 do RI/TCU e nos arts. 103, § 1º, e 105 da Resolução TCU 259/2014 (peça 12) .
Isto porque a questão trazida aos autos diz respeito à "controvérsia entre duas pessoas jurídicas de direito privado, não veiculando, portanto, irregularidade que esteja no âmbito de competência do Tribunal de Contas da União, embora possa servir de subsídio par afuturas ações de controle do TCU" (peça 4) .
A par da proposta, Vossa Excelência requereu, em despacho à peça 14, a manifestação deste MP/TCU, motivo pelo qual teço as considerações a seguir.
**
Manifesto-me de acordo com a proposição da unidade especializada, por entender que a participação estatal minoritária não transforma a TLSA em integrante da Administração Pública, restando mantida sua natureza privada. [Grifei].
Com efeito, como ressaltado pelo próprio demandante, a maior parte das ações da TLSA estão "nas mãos do acionista privado Companhia Siderúrgica Nacional - CSN (titular de participação acionária equivalente a 56,92% do capital social da Companhia) ", detendo o chamado "bloco público" (constituído por VALEC Engenharia, Construções e Ferrovias S.A., Fundo de Desenvolvimento do Nordeste -FNDE e BNDES Participações S.A. - BNDESPAR) apenas 43,18% do capital social da TLSA (peça 6, p. 2) . 
É de se observar que, nos termos da Subcláusula 2.4 do Acordo de Acionistas (peça 6, p. 26-27) , de 20/9/2013, o "bloco público" não poderá deter, conjuntamente, mais do que 40% do capital social votante da Companhia, de sorte que, uma vez atingido o limite do "bloco público":
os acionistas públicos não poderão aumentar sua participação em ações ON;
a subscrição ou qualquer forma de aquisição de novas ações pelos acionistas públicos deverá ser realizada, exclusivamente, em ações PN-A ou PN-B (sem direito a voto - Subcláusula 2.2) ;
o exercício do direito de converter ações PN-A em ações ON estará temporariamente suspenso até que e na medida em que a participação do "bloco público" venha a se tornar inferior ao limite do "bloco público".
 Afora isso, o "bloco público" tem direito a indicar apenas dois membros do Conselho de Administração da Companhia de um total de sete membros efetivos (Subcláusula 4.2.1 do Acordo de Acionistas) ; e de indicar, por proposta da Secretaria do Tesouro Nacional, somente um dos membros do Conselho Fiscal de um total de três membros (Subcláusula 4.5.1 do Acordo de Acionistas) .
Portanto, o chamado "bloco público":
não detém o controle preponderante sobre a TLSA, por não possuir ações com direito a voto que permitam controlá-la;
não é titular de direitos de sócio que lhe assegurem, de modo permanente, a maioria dos votos nas deliberações da assembleia-geral e o poder de eleger a maioria dos administradores da companhia.
É certo que, nos termos da Subcláusula 3.2.1 (peça 6, p. 31-33) , que trata de "matérias sujeitas a procedimento especial de aprovação", e da Subcláusula 3.2.2, que trata das "aprovações adicionais", as matérias ali listadas não poderão ser aprovadas pela Companhia sem que sejam previamente aprovadas pela VALEC - extinguindo-se esse direito, no entanto, caso, após a capitalização FNDE prevista no Acordo de Investimentos, a VALEC e o FNDE deixassem de deter, em conjunto, pelo menos 35% do capital social total da Companhia; e/ou a Capitalização FNDE não ocorresse dentro dos prazos e condições previstos no Acordo de Investimentos. São elas:
- Subcláusula 3.2.1:
alteração no objeto social da Companhia ou de qualquer companhia controlada diretamente ou indiretamente pela Companhia ("Controladas") ; 
alteração do estatuto social da Companhia e do estatuto ou contrato social de quaisquer Controladas, que afete quaisquer direitos dos Acionistas Públicos previstos neste Acordo; 
redução do capital social da Companhia, exceto se decorrente de absorção de prejuízos acumulados; 
aumento do capital social da Companhia, exceto aumentos decorrentes de capitalização de reservas ou lucros ou aumentos em dinheiro com preço de emissão por ação superior ao Preço de Emissão, conforme definido no Acordo de Investimentos, assegurado o direito de preferência (exceto na hipótese prevista na Cláusula 2.5 acima) ;
 transformação do tipo societário da Companhia; 
liquidação, dissolução, falência, recuperação judicial ou extrajudicial, e suspensão ou cessação desses processos; 
 operações de fusão, incorporação, cisão ou transformação em que a Companhia ou em que qualquer das Controladas seja parte, exceto no caso de operações envolvendo exclusivamente a Companhia e/ou suas Controladas;
a realização de qualquer forma de reorganização societária, seja esta reorganização estritamente societária ou realizada mediante disposição de ativos relevantes, sendo entendido como "reorganização societária" qualquer operação que resulte na alteração substancial das atividades da Companhia; 
criação de uma nova classe de ações, ainda que menos favorecida, e mudança nas características das ações existentes; 
redução do dividendo mínimo obrigatório ou distribuição de dividendos em montante diverso do previsto no estatuto social da Companhia e estatuto ou contrato social de Controladas; 
emissão, pela Companhia, de qualquer dos seguintes valores mobiliários: debêntures conversíveis em ações, debêntures permutáveis por ações de Controladas, bônus de subscrição, partes beneficiárias e opções para compra de ações, quando os valores mobiliários forem adquiridos em bens ou quando o preço de conversão for inferior ao preço de emissão por ação previsto no item "iv" acima, devendo ser assegurado, em todos os casos, o direito de preferência;
grupamento ou desdobramento (split) do número de ações de emissão da Companhia e de Controladas; 
escolha ou substituição de auditores independentes, desde que o auditor proposto não seja uma dentre as 4 (quatro) principais empresas de auditoria (Deloitte, KPMG, PricewaterhouseCoopers e Emst & Young Terco) ; 
alienação, venda, cessão, transferência, doação de ativos da Companhia em valor superior a R$ 10.000.000,00 (dez milhões de reais) , seja por meio de uma única operação ou por uma série de operações dentro de período de 12 (doze) meses, exceto pela alienação de propriedades usadas ou obsoletas no curso normal dos negócios da Companhia ou a alienação de ativos não mais necessários ou úteis à condução dos negócios da Companhia pelo seu justo valor de mercado; 
contratação de qualquer endividamento (inclusive por meio de emissão de valores mobiliários) ou refinanciamento que acarrete endividamento adicional em valor superior a R$ 200.000.000,00 (duzentos milhões de reais) , seja por meio de uma única operação ou por uma série de operações no período de 12 (doze) meses, exceto se previsto no presente Acordo ou no Acordo de Investimentos; e 
a celebração de qualquer contrato no qual a contraparte seja uma parte relacionada de qualquer dos Acionistas Privados em valor superior a R$ 10.000.000,00 (dez milhões de reais) , seja em uma única transação ou em uma série de transações relacionadas dentro de um período de 12 (doze) meses, exceto se previsto no presente Acordo e/ou no Acordo de Investimentos e/ou por contratos de mútuo, com a finalidade de fornecer capital de giro à Companhia, por meio dos quais qualquer Acionista Privado disponibilize até R$ 50.000.000,00 (cinquenta milhões de reais) para a Companhia, sendo certo que a contratação deverá, em todos os casos, ser conduzida em bases comerciais comutativas, equivalentes às condições de mercado e no melhor interesse da Companhia (grifei) 
- Subcláusula 3.2.2 (apenas durante os três primeiros anos do Acordo de Acionistas) :
a aprovação do orçamento anual da Companhia, bem como as suas revisões e/ou alterações; 
a escolha ou substituição de auditores independentes, ainda que o auditor proposto seja uma dentre as 4 (quatro) principais empresas de auditoria (Deloitte, KPMG, Pricewaterhouse Coopers e Ernst & Young Terco) ;
aprovação das seguintes políticas a serem formuladas pela Diretoria e que estabelecerão procedimentos, parâmetros, termos e condições que deverão ser sempre observados pela Diretoria: (a) política comercial, para vendas de serviços ferroviários e/ou portuários em valores inferiores ao estabelecido no item (ix) abaixo; (b) política de fornecedores, para a contratação de serviços e/ou insumos (incluindo procedimentos de concorrência) em valores inferiores ao estabelecido no item (viii) abaixo; (c) política de clientes, para avaliação e aprovação de limites de crédito; (d) política para investimentos em CAPEX e/ou participações societárias, em valores inferiores ao estabelecido no item (v) abaixo, e (e) política de gestão de caixa, para definição dos bancos, instituições financeiras, tipos de aplicações e/ou ativos financeiros em que a Companhia aplicará seu caixa.
 alienação, venda, cessão, transferência, doação de ativos da Companhia em valor superior a R$ 1.000.000,00 (um milhão de reais) , seja por meio de uma única operação ou por uma série de operações dentro de período de 12 (doze) meses, exceto pela alienação de propriedades usadas ou obsoletas no curso normal dos negócios da Companhia ou a alienação de ativos não mais necessários ou úteis à condução dos negócios da Companhia pelo seu justo valor de mercado;
realização de investimentos recorrentes (CAPEX) e/ou participações societárias em valor superior a R$ 20.000.000,00 (vinte milhões de reais) individualmente ou em uma série de operações similares realizadas no período de 12 (doze) meses; 
a celebração de qualquer contrato no qual a contraparte seja uma parte relacionada de qualquer dos Acionistas Privados em valor superior a R$ 2.000.000,00 (dois milhões de reais) , seja em uma única transação ou em uma série de transações relacionadas dentro de um período de 12 (doze) meses, exceto se previsto no presente Acordo e/ou no Acordo de Investimentos e/ou por contratos de mútuo, com a finalidade de fornecer capital de giro à Companhia, por meio dos quais os Acionistas Privados disponibilizem até R$ 100.000.000,00 (cem milhões de reais) para a Companhia, sendo certo que a contratação deverá, em todos os casos, ser conduzida em bases comerciais comutativas, equivalentes às condições de mercado e no melhor interesse da Companhia;
  contratação de qualquer endividamento (inclusive por meio de emissão de valores mobiliários) ou refinanciamento que acarrete endividamento adicional em valor superior a R$ 40.000.000,00 (quarenta milhões de reais) , seja por meio de uma única operação ou por uma série de operações no período de 12 (doze) meses, exceto se previsto no presente Acordo ou no Acordo de Investimentos;
contratação, pela TLSA, de serviços em valor superior a R$ 20.000.000,00 (vinte milhões de reais) , seja em uma única transação ou em uma série de transações relacionadas dentro de um período de 12 (doze) meses, exceto se previsto no presente Acordo ou no Acordo de Investimentos; e
 venda, pela TLSA, de serviços ferroviários e portuários em valor superior a R$ 40.000.000,00 (quarenta milhões de reais) , seja em uma única transação ou em uma série de transações relacionadas dentro de um período de 12 (doze) meses, exceto se previsto no presente Acordo ou no Acordo de Investimentos.
Embora o "bloco público" tenha direito de:
veto sobre deliberações em Assembleia Geral (Cláusula 3.2.2 do Acordo de Acionistas) ;
indicar dois membros do Conselho de Administração da Companhia (Cláusula 4.2.1 do Acordo de Acionistas) ; e
indicar, por proposta da Secretaria do Tesouro Nacional, um dos membros do Conselho Fiscal (Cláusula 4.5.1 do Acordo de Acionistas) . (grifei) 
Todavia, o termo de distrato entre a TLSA e a CNO foi celebrado em 16/8/2013 (peça 8, p. 18-28) , antes da vigência do referenciado Acordo de Acionistas  (20/9/2013, peça 6, p. 45) . 
Ademais, consoante informado pelo demandante, teriam sido ressarcidos à CNO o "valor histórico de aproximadamente R$ 31 milhões, que correspondem à integralidade das despesas e condenações decorrentes das ações ajuizadas entre agosto de 2013 e fevereiro de 2017", montante inferior aos limites de contratação de endividamento estabelecidos nos incisos acima destacados (xvi da Subcláusula 3.2.1 e vii da Subcláusula 3.2.2) , estando, por conseguinte, fora do alcance do veto da VALEC. 
Por fim, é de se ressaltar que, não sendo a TLSA controlada do "bloco público" sob a ótica do direito societário, muito menos o é sob a ótica do direito público (Constituição Federal, Lei Complementar 101/2000 e Decreto 6.021/2007) , onde o termo "controlada" é aplicado à empresa em que a União, direta ou indiretamente, detém a maioria do capital social votante, o que não se aplica ao caso em análise. [Grifei].
Assim, é possível concluir que, diversamente do asseverado pelo demandante, a TLSA não é uma companhia de controle compartilhado entre o poder público e o acionista privado CSN, mantendo, ao revés, sua natureza privada. [Grifei].
Nesse sentido, foi o entendimento que fundamentou o Acórdão 1220/2016-TCU-Plenário, da Relatoria do Exmo. Ministro Bruno Dantas, lavrado nos seguintes termos:
29. (...) No presente caso, o que se tem é tão somente uma empresa privada em que um dos sócios minoritários é uma entidade estatal. Mesmo com acordo, os minoritários continuam minoritários e os majoritários continuam majoritários. Se o mero acordo envolvendo a compra de ações minoritárias tornasse a Caixapar controladora-nata, como defendem os ilustres advogados, a CPMBraxis seria hoje uma empresa de natureza pública, devendo realizar concurso público para a contratação de pessoal e prestar contas a essa Corte, conforme manda a Constituição Federal. Como se sabe, não é o caso. 
30. Diante do não cumprimento dos requisitos legais, conforme exposto, embora a estatal participe de alguns assuntos (sem poder de veto) na condução do negócio, nota-se que a Caixa não goza do status de controladora do negócio. O fato de o sócio estatal exercer parte da administração no negócio, sem poder de veto, não transforma ele em figura majoritária, controladora do negócio. A outra acionista da Caixapar, CPMBraxis Capgemini S.A, é quem de fato exerce o controle do negócio, já que é ela que detém a maioria das ações com direito a voto e o poder de veto nas instâncias deliberativas da companhia.  (grifei) 
Informo, por fim, que o Sr.  (...)  [identidade preservada] apresentou memorial sobre os fatos tratados neste processo, consubstanciado na peça 15.  
***
Portanto, à semelhança da unidade especializada, entendo que as supostas irregularidades nos pagamentos realizados pela TLSA à empreiteira contratada para a execução da malha II da Ferrovia Transnordestina, por estarem afetas ao ramo do direito privado, fogem à jurisdição do Tribunal. [Grifei].
 
5.	Conforme anotado pelo ilustre Subprocurador-Geral, o denunciante ofertou memorial (peça 15) , que reprisa e reforça os argumentos à peça 1, no intento de demonstrar que o Tribunal de Contas da União teria competência para analisar o feito, sob a alegação de que a TLSA seria uma empresa controlada indiretamente pela União. Embora o conteúdo do memorial não tenha sido analisado explicitamente pelo Parquet de Contas, as razões apresentadas na manifestação do Subprocurador-Geral Lucas Rocha Furtado abrangem - e refutam - os argumentos trazidos na referida petição complementar.
É o Relatório.

não há

Subprocurador-Geral Lucas Rocha Furtado.

DENÚNCIA. SUPOSTA OCORRÊNCIA DE PAGAMENTOS IRREGULARES DA TRANSNORDESTINA LOGÍSTICA S.A. (TLSA) À CONSTRUTORA NORBERTO ODEBRECHT S.A. (CNO). PARTICIPAÇÃO MINORITÁRIA DA UNIÃO (VALEC, BNDES E OUTROS) NO CAPITAL VOTANTE DA EMPRESA SUPOSTAMENTE LESADA (TLSA). INCOMPETÊNCIA DO TCU PARA FISCALIZAÇÃO DIRETA DOS ATOS NEGOCIAIS ENTRE A TLSA E A CNO. NÃO CONHECIMENTO DA DENÚNCIA. INDÍCIOS DE RISCO DE PREJUÍZO INDIRETO AOS COFRES DA UNIÃO. POSSIBILIDADE DE AÇÃO DE CONTROLE COM ENFOQUE NAS RESPONSABILIDADES DA VALEC E DOS MEMBROS DOS CONSELHOS DE ADMINISTRAÇÃO E FISCAL DA TLSA INDICADOS, RESPECTIVAMENTE, PELA ESTATAL E PELA UNIÃO (POR MEIO DA STN). CONVERSÃO DO FEITO EM REPRESENTAÇÃO. PROSSEGUIMENTO DAS APURAÇÕES. OITIVAS. CIÊNCIA.

REPRESENTAÇÃO (REPR)

Secretaria de Fiscalização de Infraestrutura Portuária e Ferroviária (SeinfraPor).

Conforme visto no Relatório, trata-se de denúncia calcada na suposta ocorrência de pagamentos ilegítimos à Construtora Norberto Odebrecht S.A. (CNO) , feitos pela empresa Transnordestina Logística S.A. (TLSA) , esta última, concessionária de serviço público de transporte ferroviário na malha denominada Ferrovia Nova Transnordestina.
2.	Em temos mais precisos, os pagamentos questionados seriam ressarcimentos de despesas, obrigações, custos e contingências decorrentes das obras da Ferrovia Nova Transnordestina, que, em tese, seriam de responsabilidade exclusiva e individual da CNO, na forma da regra de partilha de responsabilidade pactuada entre as partes.
3.	Conforme bem demonstrado nas análises da Secretaria de Fiscalização de Infraestrutura Portuária e Ferroviária (SeinfraPortoFerrovia) e do Ministério Público de Contas, representado no feito pelo Subprocurador-Geral Lucas Rocha Furtado, a denúncia não atende aos requisitos de admissibilidade fixados no caput do art. 235 do Regimento Interno desta Corte de Contas, pois não versa sobre "matéria de competência do Tribunal".
4.	 É que, embora a União possua recursos investidos na TLSA, não detém o seu controle acionário. Isso foi bem explanado no parecer do ilustre Parquet, ao assinalar que o controle societário da referida empresa é da Companhia Siderúrgica Nacional - CSN, possuidora de 56,92% do respectivo capital social, ao passo que o "chamado bloco público (constituído por VALEC Engenharia, Construções e Ferrovias S.A., Fundo de Desenvolvimento do Nordeste-FNDE e BNDES Participações S.A. - BNDESPAR) ", possui "apenas 43,18% do capital social da TLSA (peça 6, p. 2) ".
5.	Assim, não se trata de empresa de economia mista, muito menos empresa pública, o que afasta a hipótese de incidência da jurisdição prevista no art. 71 da Constituição da República.
6.	Essa conclusão, todavia, impede apenas que este Tribunal fiscalize diretamente os atos negociais entre ambas as pessoas jurídicas. Trata-se, a rigor, de possível conflito de interesses entre empresas privadas, o que também não tangencia a esfera de competências desta Corte de Contas.
7.	Sob esse prisma, concordo com os pareceres, no sentido de não conhecer o feito como denúncia. 
8.	Contudo, vista a questão por outro ângulo, os indícios de irregularidades noticiados são passíveis de acompanhamento e fiscalização indireta por este Tribunal, por meio de sua jurisdição sobre as entidades do poder público federal com interesses econômicos diretos na TLSA, com destaque para a Valec Engenharia, Construções e Ferrovias S.A., empresa pública federal.
9.	De fato, o acompanhamento dos interesses da União na TLSA vem sendo feito com acuro pelo Tribunal de Contas da União, principalmente quando se pondera que a Valec possui participação acionária significativa naquela concessionária - cerca de 39% do total de ações - e nela aportou R$ 1,1 bilhão até 2016 (segundo demonstrações financeiras da estatal referentes ao ano de 2019, disponíveis na Internet) .
10.	Nessa linha, merece destaque a auditoria operacional realizada na Valec, para fiscalização de aspectos relativos à sua participação societária na TLSA, versada no TC Processo 021.577/2016-1, objeto do Acórdão 1659/2017-TCU-Plenário (relator: Ministro Walton Alencar Rodrigues) . Naquele aresto, entre outras deliberações, foi determinada a autuação de apartado para apuração de responsabilidades, no âmbito da estatal, relacionadas a diversos indícios de irregularidades, deficiências de governança e possíveis atos antieconômicos com reflexos em seus interesses econômicos na TLSA (TC Processo 009.341/2019-6, pendente instrução) . Assinalo, de passagem, que, apesar do amplo escopo da auditoria operacional conduzida no TC Processo 021.577/2016-1, o relatório produzido não tangenciou os fatos narrados nos presentes autos.
11.	Por outro lado, os membros do Conselho de Administração e do Conselho Fiscal da TLSA indicados pela União e pela Valec Engenharia, Construções e Ferrovias S.A. também são expressamente alcançados pela jurisdição do Tribunal de Contas da União, nos termos do art. 5º, inciso IX, da Lei 8.443/1992, verbis:
Art. 5° A jurisdição do Tribunal abrange: (...) 
IX - os representantes da União ou do Poder Público na Assembléia Geral das empresas estatais e sociedades anônimas de cujo capital a União ou o Poder Público participem, solidariamente, com os membros dos Conselhos Fiscal e de Administração, pela prática de atos de gestão ruinosa ou liberalidade à custa das respectivas sociedades.  (Grifei) .
12.	O Acordo de Acionistas da TLSA, assinado em 20/9/2013 (peça 17 e p. 22 a 46 da peça 6) , dispõe que a Valec indica dois membros do Conselho de Administração da TLSA, em um total de sete efetivos (Subcláusula 4.2.1 do Acordo de Acionistas) , e a Secretaria do Tesouro Nacional, um membro do Conselho Fiscal, de um total de três (Subcláusula 4.5.1 do Acordo de Acionistas) , verbis:
4.2.1. Os Acionistas elegerão em Assembleia Geral os membros, titulares e respectivos suplentes, do Conselho de Administração, assegurando-se (i) à VALEC a indicação de 2 (dois) membros que irão compor este Conselho e seus respectivos suplentes; (ii) aos Acionistas Privados, em conjunto, a indicação dos demais membros que irão compor este Conselho, com a exceção de 1 (um) membro, cujo cargo remanescerá à disposição dos empregados da Companhia.
4.5.1. O Conselho Fiscal terá 3 (três) membros, sendo 1 (um) indicado por proposta da Secretaria do Tesouro Nacional e os demais indicados pelos Acionistas Privados, em conjunto. (Grifei) .
13.	Essa informação também foi trazida pelo denunciante e reprisada no parecer do Ministério Público de Contas. 
14.	Dessa forma, pode - e deve - este Tribunal aferir a regularidade das condutas dos membros do Conselho de Administração e do Conselho Fiscal da TLSA indicados pelo poder público federal, quanto ao cumprimento de suas obrigações previstas na Lei 6.404/1976 (Lei das Sociedades Anônimas) :
Art. 142. Compete ao conselho de administração: (...) 
III - fiscalizar a gestão dos diretores, examinar, a qualquer tempo, os livros e papéis da companhia, solicitar informações sobre contratos celebrados ou em via de celebração, e quaisquer outros atos;
 (...) 
V - manifestar-se sobre o relatório da administração e as contas da diretoria;
Art. 163. Compete ao conselho fiscal:
I - fiscalizar, por qualquer de seus membros, os atos dos administradores e verificar o cumprimento dos seus deveres legais e estatutários;   
Art. 165. Os membros do conselho fiscal têm os mesmos deveres dos administradores de que tratam os arts. 153 a 156 e respondem pelos danos resultantes de omissão no cumprimento de seus deveres e de atos praticados com culpa ou dolo, ou com violação da lei ou do estatuto. (Redação dada pela Lei nº 10.303, de 2001) 
§ 1° Os membros do conselho fiscal deverão exercer suas funções no exclusivo interesse da companhia; considerar-se-á abusivo o exercício da função com o fim de causar dano à companhia, ou aos seus acionistas ou administradores, ou de obter, para si ou para outrem, vantagem a que não faz jus e de que resulte, ou possa resultar, prejuízo para a companhia, seus acionistas ou administradores.   (Redação dada pela Lei nº 10.303, de 2001) 
§ 2° O membro do conselho fiscal não é responsável pelos atos ilícitos de outros membros, salvo se com eles foi conivente, ou se concorrer para a prática do ato.  (Redação dada pela Lei nº 10.303, de 31.10.2001) 
§ 3° A responsabilidade dos membros do conselho fiscal por omissão no cumprimento de seus deveres é solidária, mas dela se exime o membro dissidente que fizer consignar sua divergência em ata da reunião do órgão e a comunicar aos órgãos da administração e à assembléia-geral. (Incluído pela Lei nº 10.303, de 2001) 
15.	À luz dessas considerações, é evidente que a notícia de indícios de atos negociais e pagamentos potencialmente ruinosos aos cofres da TLSA, passíveis de fiscalização e identificação pelos membros dos Conselhos de Administração e Fiscal indicados pela União e pela Valec, representa risco de prejuízos indiretos à estatal, o que atrai a jurisdição desta Corte de Contas. Recorde-se que a Valec possui 39,10% das ações da TLSA e nela já aportou mais de R$ 1 bilhão.
16.	Portanto, a presente ação de controle deve prosseguir, convertendo-se os autos em representação, nos termos do art. 237, inciso VI, do Regimento Interno deste Tribunal, e, ato contínuo, promovendo-se as diligências e oitivas necessárias junto à Valec, aos membros do Conselho de Administração da TLSA indicados pela estatal e ao membro do Conselho Fiscal da TLSA indicado pela Secretaria do Tesouro Nacional, para que se manifestem, no prazo de trinta dias, sobre os indícios de irregularidades narrados às peças 3, 6 e 8, quanto ao risco de lesão aos cofres da TLSA e eventuais providências adotadas. 
17.   Saliento, ainda, que a unidade técnica deverá adotar as providências necessárias para "resguardar o sigilo e a proteção do denunciante", nos exatos termos do art. 104 da Resolução-TCU 259/2014, haja vista existência de documentos nos autos com a identificação do autor, a exemplo das peças 1, 6 e 7.
	Do exposto, VOTO por que seja aprovado o Acórdão que ora submeto a este Colegiado.
  
TCU, Sala das Sessões Ministro Luciano Brandão Alves de Souza, em 1 de abril de 2020.
RAIMUNDO CARREIRO 
Relator